臺灣高等法院民事判決　　　　　　　 93年度上更(五)字第226號
上　訴　人　戊○○
　　　　　　甲○○
　　　　　　乙○○
　　　　　　己○○
　　　　　　庚○○
　　　　　　丁○○（即李仍洲之承受訴訟人）
　　　　　　丙○○（即李仍洲之承受訴訟人）
共　　　同
訴訟代理人　陳正磊律師
被　上訴人　李明宗、李春萬、李圳即祭祀公業李德茂管理人
訴訟代理人　郭鎮周律師
上列當事人間確認派下權存在等事件，上訴人對於中華民國84年
10月27日臺灣臺北地方法院84年度重訴字第687號第一審判決提
起上訴，經最高法院第五次發回更審，本院於94年6月21日言詞
辯論終結，判決如下：
    主  文
原判決除確定部分外，關於駁回上訴人後開第二項之訴部分，及
該部分假執行之聲請，並訴訟費用之裁判（除確定部分外）廢棄
。
被上訴人應給付上訴人公同共有新台幣捌佰參拾伍萬壹仟參佰元
，及自民國84年6月14日起至清償日止，按週年利率百分之五計
算之利息。
第一、二審及發回前第三審訴訟費用，除確定部分外，由被上訴
人負擔。
本判決命被上訴人給付部分，於上訴人以新台幣貳佰柒拾玖萬元
為被上訴人預供擔保後得假執行，但被上訴人如於假執行程序實
施前以新台幣捌佰參拾伍萬壹仟參佰元為上訴人預供擔保，得免
為假執行。
    事  實
甲、上訴人方面：
壹、聲明：
一、原判決關於後開部分廢棄。
二、被上訴人應給付上訴人丁○○、丙○○（均已故李仍洲之承
    受訴訟人）、戊○○、庚○○、乙○○、己○○、甲○○公
    同共有新台幣＊下同）835萬1300元，及自民國84年6月14日
    起至清償日止，按週年利率百分之5計算之利息。
三、第二項之請求准上訴人提供現金擔保假執行。
貳、陳述：除與原判決及發回前本院判決記載相同者外，補稱略
    以：
一、上訴人李陳文、甲○○、乙○○、己○○、李錦民及丁○○
    、丙○○之被繼承人李仍洲係被上訴人公業派下員李啟明之
    子孫，繼承李啟明而取得派下權，基於派下權而共同取得派
    下財產分配權，相互間繼承之權利尚未分割而為公同共有，
    故而應分配之派下財產應歸全體公同共有。
參、證據：援用原審及發回前本院前審提出者。
乙、被上訴人方面：
壹、聲明：
一、上訴駁回。
二、如受不利判決，請准供擔保宣告免為假執行。
貳、陳述：與原判決及發回前本院判決記載者相同。
參、證據：援用原審及發回前本院前審提出者。
    理  由
一、上訴人於原審聲明，請求被上訴人公業應給付上訴人戊○○
    467 萬0150元，給付甲○○、乙○○、己○○、庚○○、李
    仍洲各 93萬4003元，合計934萬0030元及遲延利息。嗣於本
    院前審（90年度上更(三)字第 257號）減縮請求為給付戊○○
    417萬565元，給付李仍洲、甲○○、乙○○、己○○、庚○
    ○各 83萬5130元，合計835萬1300元及遲延利息，核屬應受
    判決事項之減縮。復於本院聲明請求被上訴人應給付上訴人
    公同共有 835萬1300元及遲延利息，核屬補充或更正法律上
    之陳述。
二、上訴人主張：上訴人戊○○、甲○○、乙○○、己○○、庚
    ○○及丁○○、丙○○之被繼承人李仍洲係被上訴人公業派
    下員李啟明之子孫，李啟明係訴外人李媽福之子，李媽福則
    為祭祀公業李德茂（下稱被上訴人公業）之派下，伊等均屬
    該公業之派下。詎被上訴人祭祀公業前管理人李四海（已於
    民國84年11月26日亡故）於71年1月8日向臺北市政府民政局
    申報公業李德茂派下系統表時，竟故意將李啟明之子孫漏予
    列入，並將非屬李媽福過繼子之訴外人李清泉列為公業派下
    ，進而分配財產。事實上伊對上開公業李媽福房份有二分之
    一權利，臺北市政府於74年至81年間先後徵收公業所有坐落
    臺北市○○段○○段 432號等多筆土地所核發之補償費，李
    媽福房份應分得新臺幣（下同）1868萬0600元，伊為李啟明
    之子孫，可分配二分之一即 934萬0300元，扣除應負擔之土
    地增值稅，上訴人應可共同分得 835萬1300元，被上訴人公
    業自應將伊應得之金額為給付等情，求為命被上訴人給付上
    訴人公同共有835萬1300元並加計84年6月16日（起訴狀最後
    送達翌日）起之法定遲延利息。（上訴人於原審其餘請求業
    經判決確定。）
    被上訴人則以：上訴人所提繼承系統表雖記載李厚為李啟明
    之長男，李柳為次男，李柳之子李火生亡絕字樣。惟提出之
    戶籍謄本則載明李厚為李啟明之次男，李火生為李柳之次男
    ，依此記載，李厚、李火生應有兄長，上訴人須證明現存被
    上訴人公業派下員李啟明之子孫，確只有上訴人七人，其本
    件請求當事人始為適格。又被上訴人公業就派下李媽福房份
    部分，僅對李清泉子孫為分配，如未能解為民法第309條第1
    項所定依債務本旨為清償，亦應認有民法第310條第2款向債
    權之準占有人清償之效力。況被上訴人公業於系爭款項分配
    清冊中，記載：「各房內如有不詳之具領糾紛，由具領人負
    責解決，不在此委員會負責之內。」字樣，經派下員蓋章認
    可，則各房派下間如因此發生糾紛，應由各房自行解決，與
    被上訴人公業無關，被上訴人公業自無再給付補償費與被上
    訴人之義務等語。
    （原審就上開部分為上訴人敗訴之判決，上訴人提起上訴。
    ）
三、查上訴人戊○○、庚○○、乙○○、己○○、甲○○及李仍
    洲等六人（下稱戊○○等六人），於被上訴人公業前管理人
    李四海向臺北市政府民政局申報公業派下系統表時，雖未予
    列入，但其六人為被上訴人公業長房李媽福長子李啟明之子
    孫，業經本院前審以90年度上更(三)字第 257號判決確認，亦
    經最高法院92年度台上字第 418號判決確定，是戊○○等六
    人就上訴人公業有派下權存在，堪予認定。
四、上訴人主張臺北市政府於74年至81年間先後徵收被上訴人公
    業所有坐落臺北市○○段○○段 432號等多筆土地所核發之
    補償費，李媽福房份應分得新臺幣（下同）1868萬0600元，
    業據提出被上訴人公業歷年列次產業分配（李媽福）清冊一
    紙為據（原證6，證物外置見最高法院證物編號1第29頁），
    且為被上訴人所不爭執（參見本院更(三)卷第 155頁背面），
    堪認為真正。
五、上訴人主張伊為李啟明之子孫，可分配二分之一即934萬030
    0元，扣除應負擔之土地增值稅後，計835萬1300元，被上訴
    人本於公同共有分配請求權及繼承法律關係，訴請被上訴人
    公業給付 835萬1300元及法定遲延利息。被上訴人則以上開
    情詞置辯。經查：
１、依上訴人所提李媽福派下繼承系統表記載，李媽福房下之李
    厚為李啟明之長男，李柳為次男，李柳死亡，李柳之子李火
    生亡絕（見原證 1，證物外置）。雖戶籍謄本記載，李厚係
    李啟明之次男（見原證 2，證物外置），惟原審及本院前審
    分別向臺北市松山區戶政事務所函查李啟明於明治24年 7月
    18日死亡之除戶全戶戶籍資料，該所函覆所保管日據時期戶
    口調查簿除戶簿係自明治39年始有戶口資料（見原審卷第86
    頁、本院更(四)卷第88頁）。故依現存戶籍資料，李厚之出生
    別雖登記為次子，但查無其他事證可資證明李厚尚有長兄或
    該兄長之後代子孫存在。是關於李媽福房份，自應由上訴人
    共有二分之一權利，上訴人提起本件訴訟並無當事人不適格
    情事。
２、查被上訴人公業於71年 1月16日申報並公告派下系統表時，
    漏列李媽福一房，經上訴人於同年 2月24日向台北市政府提
    出異議，被上訴人公業則於同年 5月24日提出申覆，有上訴
    人所提台北市政府民政局公告、申請書、申覆書（見本院更
    (四)卷第60－63頁），足信上訴人是否為被上訴人公業之派下
    ，於被上訴人公業管理人向主管機申報並經公告派下系統表
    後，已生爭議。又被上訴人公業於75年11月 2日召開派下員
    會議，該會議紀錄第六點代書吳石登報告部分並記載：「…
    惟前造報公告系統表係依出生戶籍資料編撰與族譜實際有所
    不符，茲關李媽福與李旺子孫傳下房份開更正如表…」等語
    （見本院更(四)卷第55頁會議紀錄），而所稱該表，即該祭祀
    公業李德茂派下系統表（已將李啟明及其子孫列入李媽福房
    下）（見本院更(四)卷第58頁）。故被上訴人公業無視已生之
    爭執，及經會議更正之派下系統表，仍對李清泉子孫為李媽
    福房份應分配金額全部之給付，自難認係向債權人或其他有
    受領權之人或債權之準占有人為給付，被上訴人公業此部分
    所辯，即非可採。
３、被上訴人公業另辯稱系爭款項分配清冊中，已特別記載：「
    各房內如有不詳之具領糾紛，由具領人負責解決，不在此委
    員會負責之內。」，其後並經派下員蓋印認可，則各房派下
    間如有糾紛應由各房自行解決，與公業無關等語。惟此係被
    上訴人公業與其他具領款項之派下員間之約定，被上訴人自
    不得執此主張上訴人應受該約定之拘束，被上訴人公業此部
    分抗辯，亦屬無據。
４、從而上訴人請求被上訴人公業給付835萬1300元及自84年6月
    14四日起至清償日止，按週年利率百分之五計算之利息予上
    訴人公同共有，應予准許。原審就上開應准許部分，為上訴
    人敗訴之判決，並駁回其假執行之聲請，尚有未洽。上訴意
    旨指摘原判決此部分不當，求予廢棄改判，為有理由，應由
    本院廢棄改判如主文第二項所示，並依兩造之聲請酌定相當
    之擔保金額，為准、免假執行之宣告。
六、本件事證已明，兩造其餘攻擊防禦方法，經核與本判決之結
    果不生影響，爰不一一論述。
七、據上論結，本件上訴為有理由，依民事訴訟法第 450條、第
    78條、第463條、第390條第2項、第392條，判決如主文。
中　　華　　民　　國　　94　　年　　7 　　月　　5 　　日
                  民事第九庭    審判長法　官  吳景源
　　　　　　　　　　　      　　　　　法　官  連正義
　　　　　　　　　　　      　　　　　法　官  滕允潔
正本係照原本作成。
如不服本判決，應於收受送達後20日內向本院提出上訴書狀，其
未表明上訴理由者，應於提出上訴後20日內向本院補提理由書狀
（均須按他造當事人之人數附繕本）上訴時應提出委任律師或具
有律師資格之人之委任狀；委任有律師資格者，另應附具律師資
格證書及釋明委任人與受任人有民事訴訟法第466條之一第一項
但書或第二項（詳附註）所定關係之釋明文書影本。
中　　華　　民　　國　　94　　年　　7 　　月　　5 　　日
　　　　　　　　　　　　　　　　　　　書記官  黃麗玲
附註：
民事訴訟法第四百六十六條之一（第一項、第二項）：
對於第二審判決上訴，上訴人應委任律師為訴訟代理人。但上訴
人或其他法定代理人具有律師資格者，不在此限。
上訴人之配偶、三親等內之血親、二親等內之姻親，或上訴人為
法人、中央或地方機關時，其所屬專任人員具有律師資格並經法
院認為適當者，亦得為第三審訴訟代理人。
